【裁判字號】    95,訴,394
【裁判日期】    951121
【裁判案由】    常業詐欺等
【裁判全文】
臺灣基隆地方法院刑事判決               95年度訴字第394號
公  訴  人  臺灣基隆地方法院檢察署檢察官
被      告  甲○○
上列被告因詐欺案件，經檢察官提起公訴（95年度偵字第2015號
）及臺灣臺北地方法院檢察署檢察官移送併案審理（95年度偵字
第2016號），被告就被訴事實為有罪之陳述，本院合議庭裁定由
受命法官獨任進行簡式審判程序審理，判決如下：
    主  文
甲○○幫助連續意圖為自己不法之所有，以詐術使人將本人之物
交付，處有期徒刑月，如易科罰金，以（銀元）佰元折算壹
日。
    事  實
一、甲○○雖預見將開設之金融帳戶（含存摺、金融卡、密碼等
    物）提供他人使用，該他人極可能以該帳戶作為詐欺取財犯
    罪之工具，竟基於幫助他人實施詐欺亦不違背其本意之不確
    定故意，於民國94年6月10日下午2時30分許，在臺北市○○○路、南京東路口，將其所開立如附表一所示帳戶之存摺、
    金融卡（含密碼），共以新臺幣（下同）6,000 元之代價交
    付予一真實姓名年籍不詳之成年人使用。嗣有不詳姓名年籍
    之成年人於如附表二所示之時間，分別以如附表二所示之方
    式，詐騙乙○○、丁○○，致渠等因而陷於錯誤，分別轉帳
    至如附表一所示帳戶內，並旋遭提領。嗣因乙○○、丁○○
    發覺有異，分別報警後，始循線查悉上情。
二、案經臺南市警察局第一分局報請臺灣臺南地方法院檢察署呈
    請臺灣高等法院檢察署令轉臺灣基隆地方法院檢察署檢察官
    偵查起訴及臺灣臺北地方法院檢察署檢察官移送併辦審理。
    理  由
一、本件被告甲○○所犯非死刑、無期徒刑、最輕本刑為3 年以
    上有期徒刑之罪，或高等法院管轄第一審之案件，被告於本
    院準備程序中，就被訴事實為有罪之陳述，經告以簡式審判
    程序之旨，並聽取檢察官、被告之意見後，本院合議庭裁定
    由受命法官進行簡式審判程序，是本件之證據調查，依刑事
    訴訟法第273條之2規定，不受同法第159條第1項、第161 條
    之2、第161條之3、第163條之1及第164條至第170 條規定之
    限制，合先敘明。
二、經查：
(一)、上揭犯罪事實，業據被告甲○○於本院審理時坦承不諱，且
    被害人乙○○、丁○○遭不明人士以如附表二所示之方式詐
    騙，而轉帳至被告所開立如附表一所示之帳戶等情，亦據被
    害人乙○○、丁○○於警詢中指述甚詳，並有被害人乙○○
    出具之94年6月12日第一商業銀行自動付款機交易明細表2紙
    、被害人丁○○出具之94年6 月14日台新國際商業銀行自動
    櫃員機交易明細表1 紙及第一商業銀行自動化服務設備轉帳
    明細表、存款明細分類帳、存摺存款客戶資料查詢單、台新
    國際商業銀行客戶基本資料查詢、客戶帳戶明細查詢各1 份
    在卷可稽，足見被告於本院審理時之任意性自白，與事實相
    符，堪以採信。
(二)、按刑法上之故意，非僅指直接故意，尚包含間接故意（即不
    確定故意），所謂間接故意係指行為人對於構成犯罪事實，
    預見其發生而其發生並不違反其本意者而言，刑法第13條第
    2 項定有明文；又幫助犯之成立以行為人主觀上認識被幫助
    者正欲從事犯罪或係正在從事犯罪，且該犯罪有既遂之可能
    ，而其行為足以幫助他人實現構成要件者，即具有幫助故意
    ，並不以行為人確知被幫助者係犯何罪名為必要（惟仍需在
    幫助犯罪之共同認識範圍內）。再按刑法上之幫助犯，係對
    於犯罪與正犯有共同之認識，而以幫助之意思，對於正犯資
    以助力，而未參與實施犯罪之行為者而言（最高法院75年度
    台上字第1509號、84年度台上字第5998號、88年度台上字第
    1270號判決參照），是以如未參與實施犯罪構成要件之行為
    ，且係出於幫助之意思提供助力，即屬幫助犯，先予敘明。
    再者，自政府開放金融業申請設立後，金融機構大量增加，
    一般人申請存款帳戶極為容易且便利，是以除非欲將帳戶充
    作犯罪之用，否則一般人正常使用以自己名義申辦之存款帳
    戶即可，並無使用他人帳戶之必要；況近來新聞媒體，對於
    不肖犯罪集團常大量收購他人存款帳戶後，再持以供作財產
    犯罪使用，藉此逃避檢警查緝之情事，亦多所報導；又一般
    人亦均有妥為保管及防止他人任意使用存摺、金融卡及密碼
    之認識，縱特殊情況偶需交付他人使用，亦必深入瞭解用途
    及合理性，始予提供，且該等專有物品如落入不明人士手中
    ，而未加以闡明正常用途，極易被利用為與財產有關之犯罪
    工具，此為吾人依一般生活認知所易於體察之常識。從而，
    被告將其所有之上開帳戶存摺、金融卡交付不明人士，縱無
    證據證明被告明知利用其帳戶遂行犯罪者之行為態樣，然被
    告應可預見將其如附表一所示帳戶之存摺、金融卡（含密碼
    ）交付素昧平生之人，將幫助他人實施財產犯罪，其仍交付
    渠等並收取6,000 元之對價，則收受上開存摺、金融卡之不
    詳姓名年籍之成年人將自行或轉交他人利用被告如附表一所
    示之帳戶供作詐欺取財之用一事，自應為被告所容任或允許
    ，其具有不確定故意至為灼然。又被告提供如附表一所示帳
    戶之存摺、金融卡等物予他人使用，使得收受上開帳戶之真
    實姓名年籍不詳之成年人自行或轉交其他不明人士連續向如
    附表二所示之被害人詐騙財物後，得以使用被告上開帳戶作
    為轉帳之工具，致如附表二所示之被害人分別轉帳至被告上
    開帳戶內，而遂行詐欺取財之犯行，其顯係參與詐欺取財構
    成要件以外之行為，而對如附表二所示之被害人遂行詐欺取
    財犯行資以助力，自屬幫助犯。
(三)、末依卷附之資料及證據，僅能證明不明人士曾以如附表二所
    示之方式詐騙被害人得手，核無其他積極證據足以證明該不
    明人士有本於同一犯罪行為之意思反覆為之，且賴以為生之
    常業詐欺犯行，應僅能成立普通詐欺罪甚明。又被告自承其
    係同時將如附表一所示帳戶之存摺、金融卡（含密碼）交付
    予不詳姓名、年籍之人，且無證據證明如附表一所示帳戶之
    存摺、金融卡（含密碼）係由被告先後分開交付予不詳姓名
    年籍之人，此部分即應為對被告較有利之認定，亦即認定被
    告係同時將上開帳戶之存摺、金融卡（含密碼）交付予不詳
    姓名、年籍之人。
(四)、綜上所述，被告基於幫助他人實施詐欺亦不違背其本意之不
    確定故意，將如附表一所示帳戶之存摺及金融卡（含密碼）
    交予他人使用，幫助不詳姓名年籍之人士遂行詐欺犯罪之事
    證明確，其上開犯行堪予認定。
三、論罪科刑
(一)、按被告行為後，刑法部分條文業於95年7月1日施行（已於94
    年2月2日修正公佈，下稱新刑法；修正前刑法下稱舊刑法）
    ，而新刑法第2 條乃係係規範行為後法律變更所生新舊法比
    較適用之準據法，故於95年7月1日新刑法修正施行後，如有
    涉及比較新舊法之問題，即應逕依新刑法即現行刑法第2 條
    第1 項規定，為「從舊從輕」之比較（參見最高法院95年度
    第8 次刑事庭會議決議）。另於「比較時」應就罪刑有關之
    共犯、未遂犯、想像競合犯、牽連犯、連續犯、結合犯，以
    及累犯加重、自首減輕暨其他法定加減原因（如身份加減）
    與加減比例等一切情形，本於統一性及整體性原則，綜其全
    部罪刑之結果而為比較後，再適用有利於行為人之法律處斷
    （最高法院24年度上字第4634號、最高法院95年度第8 次刑
    事庭會議決議參照）。查被告行為後，本案所涉之刑法第33
    條第5 款之修正，乃係刑法分則編各罪所定罰金刑之刑罰法
    律效果之變更；刑法第41條第1 項易科罰金折算標準規定之
    變更，則相當於科刑規範事項之變更；新刑法刪除舊刑法第
    56條連續犯之規定，此刪除雖非犯罪構成要件之變更，但顯
    已影響行為人刑罰之法律效果，自屬法律有變更，均應依刑
    法第2條第1項規定，為「從舊從輕」之比較，茲比較如下：
  1.罰金刑貨幣單位及數額之變更：
    刑法分則編各罪所定罰金之貨幣單位原為銀元，且依舊刑法
    第33條第5款規定，罰金刑為1銀元以上，而有關罰金倍數之
    調整及銀元與新臺幣之折算標準，則另定有現行法規所定貨
    幣單位折算新臺幣條例第2條、罰金罰鍰標準條例第1條及第
    5條，除規定罰金以1銀元折算3元新臺幣外，並將72年6月26
    日以前修正之刑法部分條文罰金數額提高2 至10倍（依行政
    院會銜司法院於72年7 月27日發佈，同年8月1日施行，有關
    刑法定有罰金各條均提高為10倍），其後修正者則不再提高
    倍數。嗣新刑法第33條第5款則將罰金刑提高為新臺幣1,000
    元以上，並以百元計算之，且因新刑法第33條第5 款所定罰
    金貨幣單位既已改為新臺幣，刑法分則編各罪所定罰金之貨
    幣單位亦應配合修正為新臺幣，又考量刑法修正施行後，不
    再施用「現行法規所定貨幣單位折算新臺幣條例」，為使刑
    法分則編各罪所定罰金之最高數額與刑法修正前趨於一致，
    避免衍生新舊法比較適用問題，於不變動罰金數額之前提下
    ，爰增訂刑法施行法第1條之1規定（詳見其立法理由，足認
    刑法施行法第1之1條係為配合新刑法第33條第5 款之修正施
    行而增訂，故如適用新刑法第33條第5 款以新臺幣為貨幣單
    位，方有刑法施行法第1之1條規定之適用）。據此，此次刑
    法修正，被告所犯刑法第339條第1項之規定，其條文本身文
    字並未修正，然上開條文既定有罰金刑之規定，如依舊刑法
    第33條第5款規定，罰金最低數額為1元（銀元），依罰金罰
    鍰提高標準條例第1 條規定提高為10倍，即為銀元10元，以
    現行法規所定貨幣單位折算新臺幣條例第2 條折算僅為新臺
    幣30元，又刑法第339條非屬於76年6月26日至94年1月7日新
    增之條文，故最高罰金數額依前開規定提高為10倍後，為銀
    元10,000元，若以現行法規所定貨幣單位折算新臺幣條例第
    2條折算係新臺幣30,000元；惟如依新刑法第33條第5款規定
    ，罰金最低額為新臺幣1,000 元，而最高罰金數額，依配合
    增訂之刑法施行法第1之1 條第1項之規定，改以新臺幣計算
    罰金數額，且依同條第2 項提高罰金數額至30倍，則最高罰
    金數額為新臺幣30,000元，經核修正前後上開刑法分則之最
    高罰金數額固因刑法施行法第1之1條之增訂而趨於一致，並
    無不同，惟罰金最低數額，則以舊刑法第33條第5 款較有利
    於被告。故比較罰金刑數額修正前後結果，以行為時關於科
    處罰金刑之法律較有利於被告。
  2.易科罰金折算標準之變更：
    依被告行為時即舊刑法第41條第1項前段規定：「……得以1
    元以上3元（指銀元）以下折算1日」，並適用修正前罰金罰
    鍰提高標準條例第2 條前段（現因配合刑法修正已刪除）：
    「依刑法第41條易科罰金或第42條第2 項易服勞役者，均就
    其原定數額提高為100倍折算1日」之規定，易科罰金折算標
    準，應以銀元100元以上300元以下折算1 日，經以現行法規
    所定貨幣單位折算新臺幣條例第2 條之規定折算為新臺幣後
    ，應以新臺幣300元以上900元以下折算為1 日；而新刑法第
    41條第1項前段規定：「犯最重本刑為5年以下有期徒刑以下
    之刑之罪，而受6 個月以下有期徒刑或拘役之宣告者，得以
    新臺幣1,000元、2,000元或3,000元折算1日，易科罰金。」
    。故比較易科罰金折算標準修正前後結果，以行為時之法律
    ，較有利於被告。
  3.連續犯之刪除：
    新刑法已刪除連續犯之規定，而本案正犯先後2 次詐欺取財
    之犯行，乃基於概括犯意而犯同一罪名（詳如後述），依舊
    刑法第56條係屬連續犯，以一罪論，但得加重其刑至2分之1
    ；惟如依新法之規定，因連續犯業經刪除，即應按數罪之規
    定予以分論併罰，自以舊刑法對該正犯較為有利，而被告為
    幫助犯，係從屬於正犯而成立，亦按正犯之刑而處罰，故適
    用舊刑法第56條關於連續犯之規定，自亦對被告較為有利。
  4.綜合全部罪刑之結果為比較，適用行為時法之規定，對被告
    較屬有利，亦即行為後之法律並未較有利於被告，自應依刑
    法第2條第1項前段「從舊原則」之規定，適用被告行為時之
    法律，即舊刑法之相關規定及罰金罰鍰提高標準條例第2 條
    規定，先予敘明。
(二)、核被告甲○○所為，係犯刑法第30條第1 項、第339條第1項
    詐欺取財罪之幫助犯（新刑法第30條固有若干條文文字之更
    動，亦即將「從犯」修正為「幫助犯」，將「幫助他人犯罪
    」修正為「幫助他人實行犯罪行為」，但均不影響「幫助犯
    無獨立性，必以正犯有犯罪行為之存在，始能存在」之嚴格
    從屬形式實務見解之繼續援用，故僅係文字上之修正，自無
    新舊法比較之問題，亦即無刑法第2條第1項規定之適用，依
    新法修正施行之日起舊法同日當然失效之法則〈中央法規標
    準法第13條、第21條規定參照〉，應逕適用現行刑法第30條
    之規定）。公訴人原起訴意旨雖認被告係犯刑法第30條第1
    項、第340條之幫助常業詐欺罪，及刑法第30條第1項，洗錢
    防制法第9條第1項之幫助掩飾或隱匿因自己重大犯罪所得財
    物或財產上利益之罪，然於本院行準備程序及審理程序時，
    蒞庭檢察官業已聲明更正起訴法條為刑法第30條第1 項、第
    339條第1項之幫助詐欺罪，並以言詞刪除本案有關幫助洗錢
    之犯罪事實及罪名（見本院95年5 月30日準備程序筆錄、95
    年11月7 日審理程序筆錄參照），基於檢察一體原則，應以
    蒞庭檢察官到庭更正後之所犯法條為起訴意旨所認應適用之
    法條，是本院亦無庸再行變更起訴法條且就幫助洗錢之犯罪
    事實部分，亦無須為爰不另為無罪之諭知。被告係以幫助之
    意思，參與構成要件以外之行為，爰依刑法第30條第2 項幫
    助犯之規定，按正犯之刑減輕之。又按連續幫助與幫助連續
    為不同之犯罪態樣，如基於概括犯意，多次幫助他人犯罪，
    為連續幫助，該幫助者有多次犯罪行為；如以一幫助行為，
    幫助他人連續犯罪，則為幫助連續，就幫助犯而言，僅有1
    次犯罪行為（最高法院87年度台上字第3865號判決可資參照
    ）。查該姓名年籍不詳之成年人取得被告之帳戶存摺、提款
    卡等物後，即連續對附表二所示被害人等施以詐術，時間緊
    接，且觸犯構成要件相同之罪名，顯係基於概括犯意為之，
    應依修正前刑法第56條之規定，論以連續犯一罪，惟被告僅
    有1次提供上開2帳戶予本件實行詐欺犯罪者之行為，業據認
    定如前，是其僅構成幫助連續詐欺取財罪1 罪，併辦意旨書
    認被告係先後分2 次將上開帳戶之存摺及提款卡交予不詳之
    成年男子，應以連續幫助犯論處，尚有未洽。另公訴意旨雖
    未敘及被告所為提供上開台新國際商業銀行城東分行之帳戶
    幫助詐欺被害人丁○○之犯行，然該事實與檢察官起訴之犯
    罪事實既具有單純一罪關係，自仍屬本案起訴效力所及，復
    經檢察官移送併辦，基於審判不可分原則，本院自應併予審
    究，附此說明。爰審酌被告提供帳戶予不相識之人使用，助
    長他人犯罪，並擾亂金融秩序、增加警偵機關查緝犯罪之困
    難，惟犯罪後坦承犯罪、態度良好及查無前科，素行尚佳等
    一切情狀，量處如主文所示之主刑（依最高法院95年度第8
    次刑事庭會議決議六、(一)之意旨，新刑法第57條之規定，為
    法院就刑之裁量審認標準見解之明文化，非屬法律之變更，
    無新舊法比較適用之問題），並依被告行為時之修正前刑法
    第41條第1項、修正前罰金罰鍰提高標準條例第2條之規定，
    諭知易科罰金之折算標準，以示懲儆。另被告將其所有如附
    表一所示帳戶之存摺、金融卡交付該不詳姓名年籍者，至今
    仍未取回，亦未經扣案，且無證據足證現仍存在而未滅失，
    況上開帳戶早經相關單位列為警示帳戶，而無再遭人利用之
    虞，為免將來執行困難，爰不為沒收之諭知，併此敘明。
據上論斷，應依刑事訴訟法第273條之1第1項、第299條第1 項前
段，刑法第2條第1項前段、第339條第1項、第30條、舊刑法第41
條第1項前段，罰金罰鍰提高標準條例第1條前段、修正前罰金罰
鍰提高標準條例第2條，判決如主文。
本案經檢察官丙○○到庭執行職務。
中    華    民    國    95    年    11    月    21    日
                  刑事第二庭  法  官  許心
以上正本證明與原本無異。
對於本件判決如有不服，應於收受送達後10日內，向本院提出上
訴書狀，上訴於臺灣高等法院，並按他造當事人之人數附具繕本
。
中    華    民    國    95    年    11    月    21    日
                              書記官  邱李和
附錄論罪法條：
中華民國刑法第339條第1項
(普通詐欺罪)
意圖為自己或第三人不法之所有，以詐術使人將本人或第三人之
物交付者，處5年以下有期徒刑、拘役或科或併科1,000元以下罰
金。附表一
┌───┬──────────┬────────────┬───────┐
│編  號│帳戶名稱            │帳號                    │開戶時間      │
├───┼──────────┼────────────┼───────┤
│(一)    │第一商業銀行草店尾分│007─00000000000        │94年6月8日    │
│      │行                  │                        │              │
│      │                    │                        │              │
├───┼──────────┼────────────┼───────┤
│(二)    │台新國際商業銀行城東│812─0000000000000      │94年6月9日    │
│      │分行                │                        │              │
└───┴──────────┴────────────┴───────┘
附表二
┌───┬──────┬──────┬─────────────────┐
│編號  │轉帳日時    │被害人      │詐騙方式                          │
├───┼──────┼──────┼─────────────────┤
│(一)    │94年6月12 │乙○○      │乙○○於94年6 月11日因上網而接獲援│
│      │  日晚間9時 │            │交訊息，乙○○閱後於翌日打電話詢問│
│      │  51分許    │            │，不詳姓名年籍之人向其佯稱要先轉入│
│      │            │            │一定金額至如附表一編號(一)所示之帳戶│
│      │94年6月12 │            │測試，致乙○○陷於錯誤，依其指示先│
│      │  日晚間9時 │            │後於左列時間轉帳2831元、1264元（起│
│      │  53分許    │            │訴書漏載後1 筆，業經庭實行公訴檢察│
│      │            │            │官以言詞增列）至附表一編號(一)所示帳│
│      │            │            │戶內。                            │
├───┼──────┼──────┼─────────────────┤
│(二)    │94年6月14日 │丁○○      │姓名年籍不詳之人於95年6月14日下午 │
│      │晚間8時9分許│            │5時至20時許，撥打電話予丁○○，佯 │
│      │            │            │稱係金融犯罪防治中心人員，要求謝逸│
│      │            │            │星將現金存入附表一編號(二)所示帳戶，│
│      │            │            │並表示會再轉匯入丁○○原帳戶，致謝│
│      │            │            │逸星陷於錯誤，依其指示至嘉義市垂楊│
│      │            │            │路上之台新銀行自動櫃員機，於左列時│
│      │            │            │間轉帳81,000元至附表一編號(二)所示帳│
│      │            │            │戶內。                            │
│      │            │            │                                  │
└───┴──────┴──────┴─────────────────┘


司法院資訊處製作；財團法人民間司法改革基金會備份。
